【裁判字號】    96,上訴,2867
【裁判日期】    970118
【裁判案由】    誣告
【裁判全文】
臺灣高等法院刑事判決                96年度上訴字第2867號
上  訴  人
即  自訴人  庚○○
自訴代理人  黃銀河律師
被      告  壬○○
選任辯護人  許進德律師
            蘇夏曦律師
            林妍汝律師
上列上訴人因自訴被告誣告案件，不服臺灣臺北地方法院96年度
自字第2號，中華民國96年5月21日第一審判決，提起上訴，本院
判決如下：
    主  文
上訴駁回。
    理  由
一、自訴意旨略以：自訴人庚○○與被告壬○○均為中國海事商
    業專科學校（下稱丙○○○）第十一屆之董事，被告更為該
    屆董事長。被告明知丙○○○為升格改制學院，請案外人辛○○負責整合該校第二校區用地。後因壬○○否認丙○○○
    與辛○○有委任整地關係，辛○○乃向臺灣基隆地方法院（
    下稱基隆地院）對丙○○○提起給付報酬之民事訴訟，自訴
    人於該民事事件民國九十二年七月十日審理時，到庭據實證
    稱：「依開會狀況來看購地小組有授權（案外人）己○○董
    事全權處理，因為這塊地己○○的哥哥（案外人）丁○○去
    看過，一直是他處理，己○○、丁○○、戊○○是創辦人第
    二代，所以請己○○去談就好。壬○○有在九十一年十二月
    三十日向各董事報告每甲地要多加兩百萬元，那是在辛○○
    聲請發支付命令後的事，因此開協調會，當天會議有結論，
    是推派前後任董事長再與辛○○協商，最後是沒有結論，才
    有今天之訴訟」等語。被告明知自訴人證詞真實，竟指摘自
    訴人證詞虛偽，向臺灣台北地方法院檢察署告發自訴人涉嫌
    偽證、背信罪嫌，嗣經該署以九十四年度偵字第一八六四五
    號為不起訴處分，足見被告涉嫌誣告。查自訴人於九十二年
    七月十日作證時並未具結，故丙○○○於第十二屆第七次董
    事會會議紀錄記載：主席曾至律師事務所詢問偽證罪之成立
    要件，作證之董事在庭上並無具結簽署，未具偽證罪之構成
    要件。若本校對該董事提出偽證罪之告訴，其等可對本校提
    出誣告罪之反控告，是被告對上開偽證罪之構成要件知之甚
    詳，竟仍對自訴人提出偽證罪之告發，顯見其有誣告犯意，
    因認被告涉犯刑法第一百六十九條之誣告罪等語。
二、按犯罪事實應依證據認定之，無證據不得認定犯罪事實；又
    不能證明被告犯罪者，應諭知無罪之判決，刑事訴訟法第一
    百五十四條第二項、第三百零一條第一項分別定有明文。再
    按，刑事訴訟法上所謂認定犯罪事實之證據，係指足以認定
    被告確有犯罪行為之積極證據而言，如未能發現相當證據或
    證據不足以證明，自不能以推測或擬制之方法，以為裁判基
    礎。而刑事訴訟上證明之資料，無論其為直接或間接證據，
    均須達到通常一般之人均不致有所懷疑，而得確信其為真實
    之程度，始得據為有罪之認定，若關於被告是否犯罪之證明
    未能達此程度，而有合理懷疑之存在，致使無從形成有罪之
    確信，根據「罪證有疑，利於被告」之證據法則，即不得遽
    為不利被告之認定，復有最高法院二十九年上字第一０五號
    、七十六年台上字第四九八六號判例可資參照。再者，誣告
    罪之成立以意圖他人受刑事處分或懲戒處分，而為虛偽之告
    訴告發報告者為要件。所謂虛偽係指明知無此事實故意捏造
    而言，若告訴人誤認有此事實或以為有此嫌疑，自不得指為
    虛偽，即難科以本罪；而行為人所訴事實，雖不能證明係屬
    實在，而在積極方面尚無證據證明其確係故意虛構者，仍不
    能遽以誣告罪論處，復有最高法院四十年台上字第八八號及
    四十六年台上字第九二七號判例可資參照。
三、自訴人認被告涉有上開罪嫌，主要係以臺灣台北地方法院檢
    察署九十四年度偵字第一八六四五號不起訴處分書、丙○○○第十二屆第七次與第九次董事會會議紀錄、民事給付報酬
    案件之歷審判決等為據。訊據被告固不諱言向檢察官告發自
    訴人偽證及背信之事實，惟堅詞否認有何誣告犯行，辯稱：
    丙○○○董事會確未授權乙○○○○○○○全權處理購地事
    項，亦未決議同意經由地主以外之第三人完成購地程序，故
    認為自訴人於民事案件作證時所言不實，並有背信行為，使
    丙○○○受有損失等語。
四、按誣告罪之成立，在主觀方面固需申告者有使人受刑事或懲
    戒處分之意思，在客觀方面尤需所虛構之事實足使被誣告人
    有受刑事或懲戒處分之危險，若申告他人有不法行為，而其
    行為在刑法上並非構成犯罪，則被誣告者既不因此而受有刑
    事訴追之虞，即難論申告者以誣告之罪。故以不能構成犯罪
    或懲戒處分之事實誣告人者，雖意在使人受刑事或懲戒處分
    ，亦不能成立犯罪，有最高法院二十年上字第一七００號、
    四十四年台上字第六五三號判例可資參照。再按，刑法第一
    百六十八條偽證罪之構成要件為「於執行審判職務之公署審
    判時或於檢察官偵查時，證人、鑑定人、通譯於案情有重要
    關係之事項，供前或供後具結，而為虛偽陳述者」，因此證
    人所為之陳述縱屬虛偽，若未於審判或偵查中具結，亦無成
    立偽證罪之餘地。查自訴人就辛○○對丙○○○提起之基隆
    地院九十二年度訴字第七五號給付報酬事件，於九十二年七
    月十日到庭作證時，法官諭知自訴人毋庸具結仍應據實陳述
    ，故該日自訴人並未具結等情，業經原審法院調取前述偵查
    卷內之該日審理筆錄核對無訛誤，自訴人對此亦不爭執，嗣
    經被告對自訴人提出偽證罪之告發，同前署檢察官亦以自訴
    人未經具結為由，對自訴人為不起訴處分，有該署九十四年
    度偵字第一八六四五號不起訴處分書一份在卷可稽（原審卷
    第五至十頁）。足見本案被申告人即自訴人，在客觀上並無
    受到刑事或懲戒處分之危險，揆諸前揭判例意旨，難認被告
    之告發符合誣告罪之構成要件。
五、觀諸丙○○○八十八年十一月十八日召開之第十一屆董事
    會購地小組第一次會議紀錄，載明主席報告「有部分董事為
    謹慎小心，不同意經過第三者（即地主以外之第三者）完成
    購地法定程序，目前正與地主直接商談中」；前述購地小
    組於八十九年三月三日召開之第二次會議紀錄，主席己○○
    報告購地作業現已初步和地主達成協議等情，有該二次會議
    紀錄存卷可查（原審卷第一一四至一一八頁），上開內容雖
    僅係主席報告之內容，而非決議之結論，但由主席報告之內
    容可知：購地小組購地之方向，係以向地主直接洽商之方式
    為之，故被告辯稱：主觀上認為丙○○○第十一屆董事會具
    有不同意向第三人完成購地手續之共識等語，即非無據。從
    而，被告認為自訴人表示上開意見並未經過決議，係屬不實
    乙節，無非對上開會議記錄之個人主觀認知不同，尚非虛構
    情節，用以誣陷自訴人。
六、再者，觀諸前揭購地小組第一次會議決議第三點為「議價
    作業需請董事長（即被告）參與」、第四點為「議價範圍原
    則上為每公頃在（新臺幣，下同）一千萬至一千二百萬元間
    」等情（原審卷第一一四頁反面）；丙○○○第十一屆第
    三次董事會會議紀錄提案六之內容，係將購地小組第一次會
    議之內容逕付決議，結論係同意購地小組決議，並請董事長
    即被告協助處理等情（原審卷第一一七頁），足認：購地小
    組之權限，受有一定條件之限制，並需由被告參與議價；且
    購地小組之決定，尚須經過董事會決議通過，方可以學校名
    義行之。從而，自訴人於另案作證時陳稱：購地小組有授權
    己○○董事甲○○○○○，己○○、丁○○、戊○○是創辦
    人第二代，所以請己○○去談就好等語，是與上開資料有間
    ，因此，被告認為與事實不盡相符，尚無何違誤之處。
七、觀諸丙○○○第十二屆第九次董事會會議紀錄提案二之內容
    ：依教育部九十三年七月七日台技二字第093009284號函所
    示，若董事會評估確未曾委託辛○○整合土地，請對董事己○○、庚○○提起偽證罪告訴，若確曾委託辛○○整合土地
    ，二審仍敗訴者，請各董事會成員對所做決議負連帶賠償責
    任。該項提案經律師表示自訴人作證前並未具結，不會成立
    偽證罪，若學校提出告訴，可能會有偽證罪問題後，董事會
    做成決議，無異議通過董事會從未以書面或言詞委託辛○○
    先生整合土地，並尊重律師意見，暫不對自訴人與己○○提
    出偽證罪告訴等情，復有該次會議紀錄一份在卷可考（原審
    卷第十八至十九頁），顯見丙○○○第十二屆董事會既無異
    議通過未曾授權辛○○整地，教育部更已來函指示丙○○○
    應考慮對自訴人提出偽證罪告訴，則被告基此更堅信自訴人
    於前述民事案件作證時所言不實，對其提出偽證罪之告發，
    顯係基於其個人主觀上對購地始末之認知所為，並無捏造事
    端之情形。至律師雖建議不提告發，但律師之建議本僅提供
    當事人做為參考，尚難因不採律師建議，即遽認被告有誣告
    犯意。
八、末查，自訴人與己○○於前開民事事件作證後，丙○○○在
    該給付報酬事件中歷審均遭敗訴判決，最終法院判決丙○○○應給付辛○○一億六千八百七十二萬八千元，有基隆地院
    九十二年度訴字第七五號、本院九十三年度重上訴字第六八
    號及最高法院九十四年度台上字第一０五二號判決共三份在
    卷可稽（原審卷第二二至四一頁），則被告辯稱：自訴人為
    丙○○○董事，本應為丙○○○之利益履行各項事務，惟自
    訴人竟於法庭上為虛偽陳述，致損害丙○○○之利益，乃併
    對自訴人提出背信罪之告發等語，此亦係被告對上開證據，
    本於主觀之認知理解，尚難認有杜撰虛情陷自訴人於罪之情
    形。
九、綜上，被告對自訴人提出偽證罪之告發部分，因自訴人作證
    時並未具結，客觀上並無構成偽證罪責之可能，則告發人自
    無從成立誣告罪。再被告對自訴人提出背信與偽證罪之告發
    部分，均係本於相關事證，依據被告主觀之理解認知所為，
    並無無中生有，任意虛構捏造事實之情事，此亦與誣告罪之
    要件不合。此外，復查無其他之積極證據，足以證明被告有
    何誣告犯行，揆諸前開法律規定及判例意旨，自應為被告無
    罪之諭知。
十、原審同此認定，而諭知無罪之判決，核無違誤，自訴人上訴
    意旨略以：被告始終參與丙○○○八十八年十一月八日第一
    次董事會購地小組會議，明知該會並未決議禁止經由第三人
    完成購地，竟虛構有此決議而告發自訴人，顯然是誣告，原
    審誤解上開會議，而為有利被告認定，尚有誤會。又丙○○○與案外人辛○○間有委任整地關係，業經最高法院判決確
    定，自訴人於基隆地院民事庭所為證言，均屬實在，被告與
    陳某不認識，亦未在該處購地，詎被告竟指自訴人勾結陳某
    而偽證，謂被告在該處購地，圖謀日後獲利等，實屬虛捏事
    實，足認係誣告，原審不察，誤為無罪判決，請撤銷之等語
    ，然查：被告之告發行為，於客觀上，因自訴人於另案作證
    未具結，與偽證罪之要件不符；於主觀上，被告所述，尚非
    全然虛捏無據，難認有誣告犯意，已如前述，是被告此一告
    發行為尚難以誣告罪責相繩，上訴意旨，固是一說，然於法
    尚屬有間，為無理由，應予駁回。
據上論斷， 應依刑事訴訟法第368條，判決如主文。
中    華    民    國    97    年    1     月    18    日
                  刑事第十八庭審判長法  官  溫耀源
                                    法  官  陳健順
                                    法  官  周政達
以上正本證明與原本無異。
如不服本判決，應於收受送達後十日內向本院提出上訴書狀，其
未敘述上訴之理由者並得於提起上訴後十日內向本院補提理由書
（均須按他造當事人之人數附繕本）。
                                    書記官  莊昭樹
中    華    民    國    97    年    1     月    18    日


司法院資訊處製作；財團法人民間司法改革基金會備份。
